ACORDAO-COMPLETO-2337371

ACÓRDÃO 1134/2019 ATA 2/2019 - PRIMEIRA CÂMARA

VISTOS, relatados e discutidos os presentes autos de tomada de contas especial instaurada pela Fundação Nacional de Saúde (Funasa) , em desfavor de Jorge Cavalcanti de Albuquerque, prefeito de Icaraí de Minas/MG na gestão de 2009 a 2012, em razão da inexecução parcial e não atingimento do objetivo pactuado no Termo de Compromisso 1.487/2008, cujo objeto era a realização de melhoria habitacional para controle da doença de chagas;
	ACORDAM os Ministros do Tribunal de Contas da União, reunidos em sessão de 1ª Câmara, ante as razões expostas pelo Relator, em:
	9.1. sobrestar o julgamento destas contas, nos termos dos arts. 10, § 1º, e 11 da Lei 8.443/1992, c/c os arts. 157 e 201, § 1º, do Regimento Interno do TCU, até que sejam realizados os serviços constantes na Proposta de Acordo de Retrabalho apresentada pela empresa Cepol - Construções e Edificações Polo Ltda. ou decorrido o prazo de 180 (cento e oitenta) dias de sua notificação;
	9.2. determinar à Funasa que, no prazo de sessenta dias após a conclusão dos serviços constantes da Proposta de Acordo de Retrabalho (observado o prazo limite de 180 dias, conforme subitem anterior) , realize vistoria in loco no objeto do Termo de Compromisso 1.487/2008, no Município de Icaraí de Minas/MG, e encaminhe suas conclusões a esta Corte de Contas: 
	9.2.1. caso os serviços realizados, no âmbito da Proposta de Acordo de Retrabalho, não sejam suficientes para conferir efetividade ao pactuado no Termo de Compromisso 1.487/2008, quantifique a parcela, por ventura, não executada.
	9.3. comunicar à empresa que:
	9.3.1. a execução dos serviços em desacordo com o projeto não a isentará de eventual débito remanescente que vier a ser apurado pela Funasa; e
	9.3.2. deverá informar à Funasa e a este Tribunal o término da execução dos serviços, tão logo eles sejam concluídos.

Tomada de contas especial instaurada em decorrência do não atingimento do objetivo pactuado em termo de compromisso que tinha por objeto a realização de melhoria habitacional para controle da doença de chagas. Análise das citações.

Primeira Câmara

Município de Icaraí de Minas/MG.

3. Responsáveis: Cepol - Construções e Edificações Polo Ltda. - EPP (10.275.598/0001-85); Jorge Cavalcanti de Albuquerque (XXX.193.426-XX).

13.1. Ministros presentes: Walton Alencar Rodrigues (Presidente), Benjamin Zymler, Bruno Dantas e Vital do Rêgo (Relator).
13.2. Ministro-Substituto presente: Weder de Oliveira.

ACORDAO-COMPLETO-2485927

Acórdão de Relação 18988/2021 - Primeira Câmara

Acórdão de Relação

ACORDAO-COMPLETO-2375752

Acórdão de Relação 10987/2019 - Primeira Câmara

VITAL DO RÊGO

Cuidam os autos de tomada de contas especial instaurada pela Fundação Nacional de Saúde (Funasa) , em desfavor do Sr. Jorge Cavalcanti de Albuquerque, ex-prefeito de Icaraí de Minas/MG, em razão da inexecução parcial do objeto e não atingimento do objetivo pactuado por meio do Termo de Compromisso TC/PAC 1487/2008, celebrado para a ação de melhoria habitacional para controle da Doença de Chagas.
Por contar com três posições antagônicas, serão transcritas, na sequência, as manifestações do auditor da Secretaria de Controle Externo de Tomada de Contas Especial - Secex-TCE (peça 35) , do diretor da referida unidade técnica endossada pelo Secretário (peças 36 e 37) e, por último, o parecer do Ministério Público de Contas junto ao TCU (peça 38) .
A seguir transcreve-se, com os ajustes de forma pertinentes, a instrução do auditor da Secex-TCE (peça 35) :
	1. Trata-se de tomada de contas especial instaurada pela Fundação Nacional de Saúde - Funasa, em desfavor do Sr. Jorge Cavalcanti de Albuquerque, ex-prefeito de Icaraí de Minas/MG, em razão de inexecução parcial do objeto e não atingimento do objetivo pactuado dos recursos repassados por intermédio do Termo de Compromisso TC/PAC 1487/2008, (Siafi 652183) celebrado entre o citado município e a Funasa, que teve por objeto a ação de melhoria habitacional para controle da Doença de Chagas.
1.1 Este processo foi inicialmente instruído pela Secretaria de Controle Externo no Estado de Minas Gerais, sendo posteriormente transferido para a Secretaria de Controle Externo de Tomada de Contas Especial.
HISTÓRICO 
2. Conforme disposto na cláusula segunda do Termo de Compromisso (peça 1, p. 5) e na cláusula primeira do Termo de Aprovação Formal do Termo de Compromisso (peça 1, p. 24) foram previstos R$ 775.498,02 para a execução do objeto, dos quais R$ 750.000,00 seriam repassados pelo concedente e R$ 25.498,02 corresponderiam à contrapartida. 
3. Os recursos federais foram repassados parcialmente em 3 parcelas, mediante as seguintes ordens bancárias (peça 3, p. 197) , totalizando R$ 300.000,00:
	ORDEM BANCARIA
	DATA
	VALOR
	DATA DO DEPÓSITO
	PEÇA, PÁGINA

	2009OB08809
	16/9/2009
	R$ 150.000,00
	18/9/2009
	Peça 2, p. 40

	2010OB08797
	3/10/2009
	R$ 112.500,00
	8/9/2010
	Peça 2, p. 53

	2010OB08798
	3/10/2009
	R$ 37.500,00
	8/9/2010
	Peça 2, p. 53

4. O ajuste vigeu no período de 31/12/2008 a 18/4/2012.
5. Conforme se verifica na Relação de Pagamentos Efetuados (peça 1, p. 134) foram realizados pelo município de Icaraí de Minas/MG os seguintes pagamentos à empresa responsável pela execução das obras de melhorias habitacionais, (Cepol - Construções e Edificações Pólo Ltda.) , totalizando R$ 325.122,51:
	NOTA FISCAL
	DATA
	CHEQUE
	DATA PGTO
	VALOR

	000022
	7/12/2009
	850011
	15/12/2009
	R$ 121.516,09

	000030
	1/2/2010
	850013
	1/2/2010
	R$ 28.483,91

	000038
	15/4/2010
	850020
	16/4/2010
	R$ 13.513,87

	000070
	8/10/2010
	850017
	8/10/2010
	R$ 35.620,00

	000105
	6/5/2011
	850022
	11/5/2011
	R$ 19.730,00

	2011000001
	13/10/2011
	850025
	20/10/2011
	R$ 22.000,00

	2011000010
	8/11/2011
	850028
	1/12/2011
	R$ 16.800,00

	2012000028
	2/4/2012
	850029
	10/4/2012
	R$ 15.126,01

	2012000030
	16/4/2012
	850034
	17/4/2012
	R$ 52.332,63

				TOTAL:
	R$ 325.122,51

6. Parecer Técnico Final da Funasa, de 24/5/2013 (peça 2, p. 190) - considerou que a execução física até aquela data tinha sido de 40% (mesmo percentual dos recursos transferidos em relação aos recursos totais) . Entretanto informou as seguintes irregularidades:
 a) as casas antigas não foram demolidas;
 b) as caixas de água não foram instaladas;
 c) os banheiros não estavam concluídos;
 d) o esgoto dos tanques de lavar roupas e pias de cozinha estavam a céu aberto;
 e) os tanques sépticos estavam sem tampas, ou com tampas inadequadas;
 f) nos sumidouros que estavam danificados ou com a construção iniciada percebia-se a falta de cintamento de concreto;
 g) portas, janelas e rebocos eram de má qualidade;
 h) os barrados de cimento nas paredes externas das casas estavam apenas chapiscados, e em algumas casas o chapisco estava incompleto;
 i) em vários casos, a má qualidade do material e dos serviços executados implicavam em riscos graves de acidentes aos moradores.
7. Assim, naquele parecer se considerou que o objetivo do convênio não foi atingido, uma vez que todas as melhorias habitacionais construídas estavam inacabadas e sem estar de acordo com o objeto pactuado. Considerou ainda que as impropriedades eram relevantes, uma vez que expunham os moradores a riscos de acidentes. Em consequência, recomendou a não aprovação da totalidade dos recursos repassados.
8. Relatório de Visita Técnica Final Complementar realizada entre 30/3/2016 e 1/4/2016 constatou as mesmas irregularidades, tendo apresentado o seguinte conteúdo (peça 3, p. 168) :
 a) telhados sem embocamento e com madeiras brancas com deformações e gotejamento, beirais com tamanho à menor, fogões à lenha sem chaminés;
 b) todos os tanques sépticos não possuíam septos, eram tampados às vezes com madeiras e o mesmo acontecia com os sumidouros oferecendo riscos de acidente;
 c) todas as instalações elétricas apresentavam defeitos;
 d) reservatórios não instalados e/ou instalados incorretamente por falta de espaço entre a laje de cobertura do banheiro e o madeiramento do telhado (sem funcionalidade) ;
 e) todos os banheiros construídos ficaram inacabados sem instalação de vários itens;
 f) as portas instaladas (metálicas) eram de má qualidade apresentando danificações generalizadas e em desacordo com o projeto (madeira) ;
 g) não foi feito acabamento de argamassa entre as ·paredes e o madeiramento.
 h) em impropriedades/irregularidades observadas durante as visitas verificou-se casos que implicavam em riscos de acidentes em função da má qualidade dos serviços executados e materiais usados nas reconstruções.
9. Posto isto, também concluiu pela impugnação total dos recursos repassados.
10. Adicionalmente, consta na peça 3 (p. 180) Avaliação de Execução do Objeto com as seguintes irregularidades:
 a) em todas as unidades habitacionais reconstruídas, não foram executados o embocamento do telhado, madeiramento executado em madeiras brancas e apresentavam deformações pela presença de carunchos;
 b) as portas e janelas eram frágeis e de péssima qualidade (a maioria já tinha sido destruída) ;
 c) em todas as unidades os banheiros não funcionavam e foram executados parcialmente (sem as instalações hidro sanitárias) . Os reservatórios não foram instalados, devido ao pouco espaço entre a laje de cobertura do banheiro e o madeiramento do telhado;
 d) todos os tanques sépticos foram executados em desacordo com o projeto; a maioria não foi coberto com tampa de concreto (os moradores colocaram madeiras para cobrir ou aterraram, devido aos riscos de acidentes) ;
 e) os sumidouros não foram executados conforme o projeto (alguns se encontravam abertos, oferecendo riscos de acidentes) ;
 f) das 16 casas antigas, apenas uma foi demolida.
11. Assim, os recursos investidos nas unidades reconstruídas foram glosados na sua totalidade, devido ao não atingimento dos objetivos, e ao elevado número de impropriedades e irregularidades. 
12. Pode se concluir, portanto, analisando-se o conteúdo destes 3 documentos anteriormente citados, que as melhorias habitacionais estão inacabadas e fora das especificações do objeto, inclusive colocando em risco a integridade dos moradores, e sem atingir o objetivo pactuado. Face a estas constatações a Funasa glosou a totalidade dos recursos repassados, já que considerou como 0% o percentual do objetivo realizado.
13. Conforme se extrai dos autos a empresa Cepol - Construções e Edificações Pólo Ltda. concorreu para a ocorrência do débito, uma vez que, realizou as obras fora das especificações técnicas, com baixa qualidade e de maneira incompleta, deixando todas elas inacabadas.
14. Segundo os artigos 4º e 5º da Lei 8.443/1992, o Tribunal de Contas da União tem jurisdição própria e privativa sobre as pessoas e matérias sujeitas à sua competência, abrangendo todos os responsáveis pela aplicação de recursos federais. 
15. Já o § 2° do art. 16 da mesma lei determina que deve o Tribunal, ao julgar irregulares as contas, fixar a responsabilidade solidária do agente público que praticou o ato irregular, e do terceiro que, como contratante ou parte interessada na prática do mesmo ato, de qualquer modo haja concorrido para o cometimento do dano apurado.
16. No caso em tela, em que a obrigação foi assumida entre a empresa Cepol - Construções e Edificações Pólo Ltda. e o município de Icaraí de Minas/MG, resta claro que a empresa é o terceiro mencionado no § 2º do artigo 16 da Lei 8.443/1992.
17. Nesse sentido, a jurisprudência consolidada aponta que o TCU, quando do julgamento pela irregularidade das contas de determinado responsável, pode fixar, quanto ao débito apurado, a responsabilidade solidária de agente privado que haja concorrido para o dano, podendo ainda condená-lo ao pagamento da multa prevista no art. 57 da Lei 8.443/1992 (Acórdão 2262/2015-TCU-Plenário, rel. BENJAMIN ZYMLER; 2.781/2015-TCU-1ª  Câmara, rel. JOSÉ MÚCIO MONTEIRO; 3.099/2015-TCU-1ª Câmara, rel. JOSÉ MÚCIO MONTEIRO, 3.433/2015-TCU-1ª Câmara, rel. JOSÉ MÚCIO MONTEIRO; 6.412/2015-TCU-2ª Câmara, rel. MARCOS BEMQUERER;  8.670/2015-TCU-2ª Câmara, rel. ANA ARRAES e 8.922/2015-TCU-2ª Câmara, rel. MARCOS BEMQUERER) .
18. Dessa forma, ante as informações contidas nos autos, instrução presente na peça 8 propôs que se realizasse a citação de forma solidária do Sr. Jorge Cavalcanti de Albuquerque, então prefeito do município de Icaraí de Minas/MG bem como da empresa Cepol - Construções e Edificações Pólo Ltda., nos termos do art. 16, § 2°, da Lei 8.443/1992. 
19. Quanto ao débito, naquela instrução se concluiu que este deveria ter a mesma composição dos valores pagos à empresa executora das obras, constantes na tabela presente no item 5 desta instrução, abatendo-se da parcela mais antiga o valor de R$ 15.298,81 (recursos depositados pelo município referentes à contrapartida, conforme se verifica na peça 2, p. 47 e peça 3, p. 186) . Cabe destacar que foram devolvidos à Funasa R$ 2.898,96 em 15/2/2013 (peça 1, p. 128/129) , mas este valor não deveria ser abatido, pois na tabela de débitos presente no item 21 daquela instrução não consta a totalidade dos recursos repassados, mas apenas a relação dos pagamentos efetuados à empresa responsável pela execução das obras.
20. Diante do exposto, foi proposto naquela instrução:
a) citar o Sr. Jorge Cavalcanti de Albuquerque, CPF XXX.193.426-XX, na condição de então prefeito do município de Icaraí de Minas, e a empresa Cepol - Construções e Edificações Pólo Ltda., CNPJ 10.275.598/0001-85, com fundamento nos arts. 10, § 1º, e 12, incisos I e II, da Lei 8.443/1992 c/com o art. 202, incisos I e II, do Regimento Interno do TCU, para que, no prazo de 15 dias, apresentem alegações de defesa e/ou recolham, solidariamente, aos cofres da Fundação Nacional de Saúde - Funasa as quantias a seguir, atualizadas monetariamente a partir das respectivas datas até a data do efetivo recolhimento e abatendo-se valores acaso já satisfeitos, nos termos da legislação vigente, em razão das seguintes condutas:
Conduta do Sr. Jorge Cavalcanti de Albuquerque: pagamento à empresa Cepol - Construções e Edificações Pólo Ltda., com recursos públicos federais por obras realizadas fora das especificações técnicas, com baixa qualidade e de maneira incompleta, ficando todas elas inacabadas e sem atingir o objetivo pactuado no Termo de Compromisso TC/PAC 1487/2008, (Siafi 652183) , de acordo com Parecer Técnico Final da Funasa, de 24/5/2013 e Relatório de Visita Técnica Final Complementar da Funasa, referente à visita realizada entre 30/3/2016 e 1/4/2016.
Dispositivos violados pelo Sr. Jorge Cavalcanti de Albuquerque: art. 37, caput c/c o art. 70, parágrafo único, da Constituição da República Federativa do Brasil, art. 145 do Decreto 93.872/1986, art. 22 da Instrução Normativa 1/1997 da Secretaria do Tesouro Nacional
Conduta da empresa Cepol - Construções e Edificações Pólo Ltda.: execução de obras, pagas com recursos públicos federais, junto ao município de Icaraí de Minas/MG, fora das especificações técnicas, com baixa qualidade e realizadas de maneira incompleta, ficando todas elas inacabadas e sem atingir o objetivo pactuado, de acordo com Parecer Técnico Final da Funasa, de 24/5/2013 e Relatório de Visita Técnica Final Complementar da Funasa, referente à visita realizada entre 30/3/2016 e 1/4/2016.
Dispositivos violados pela empresa Cepol - Construções e Edificações Pólo Ltda.: arts. 37, caput, da Constituição da República Federativa do Brasil e arts. 66 e 70 da Lei 8.666/1993;
	DATA DA OCORRÊNCIA
	VALOR ORIGINAL

	15/12/2009
	R$ 106.217,28 (*) 

	1/2/2010
	R$ 28.483,91

	16/4/2010
	R$ 13.513,87

	8/10/2010
	R$ 35.620,00

	11/5/2011
	R$ 19.730,00

	20/10/2011
	R$ 22.000,00

	1/12/2011
	R$ 16.800,00

	10/4/2012
	R$ 15.126,01

	17/4/2012
	R$ 52.332,63

 (*) Valor obtido abatendo-se do valor pago naquela data (R$ 121.516,09) o valor referente aos recursos da contrapartida (R$ 15.298,81) , os quais não são de origem federal.
EXAME TÉCNICO
21. As citações foram realizadas por intermédio dos Ofícios Secex/MG 0627/2017 e 0628/2017, datados de 19/4/2017, presentes nas peças 10 e 11.
22. Em resposta a empresa Cepol - Construções e Edificações Pólo Ltda. encaminhou seus argumentos de defesa por intermédio dos documentos presentes nas peças 18-25.
23. Apesar de o Sr. Jorge Cavalcanti de Albuquerque ter tomado ciência do expediente que lhe foi encaminhado, conforme atesta o aviso de recebimento (AR) que compõe a peça 29, e de ter solicitado prorrogação de prazo para apresentação de seus argumentos de defesa (peça 30) , decorrida a prorrogação de prazo que lhe foi concedida (peça 33) , não atendeu a citação e não se manifestou quanto às irregularidades verificadas.
24. Transcorrido o prazo regimental fixado e mantendo-se inertes o aludido responsável, impõe-se que seja considerado revel, dando-se prosseguimento ao processo, de acordo com o art. 12, § 3º, da Lei 8.443/1992.
Argumentos de defesa apresentados pela empresa Cepol - Construções e Edificações Pólo Ltda.
25. Afirma (peça 18, p.2) , que nas várias visitas técnicas realizadas durante a execução das obras, a Funasa em nenhum momento questionou a adequabilidade do padrão construtivo, tendo essas "falhas" sido questionadas somente após a conclusão da obra.  No Relatório de Visita Técnica de referência 5190.017.614/2007-46, realizado pelo engenheiro da Funasa André Luiz de Oliveira Carvalho, ficou constatado que aparentemente os materiais utilizados seriam de boa qualidade, e ele concluiu afirmando que não há impedimento técnico dos serviços executados", em seguida "recomendo a liberação da 2ª  parcela do convênio referente à parte técnica", em outro momento, no item d) se seu relatório, afirma: "Aparentemente os materiais quanto aos serviços executados são de boa qualidade".
26. Questiona (peça 18, p. 3) : como pode um engenheiro que acompanhou "in loco" a execução das obras, desde o início, constatando o bom andamento dessas e recomendando a liberação de verbas, não ter seu relatório levado em conta por um colega, que vem ao final afirmar exatamente o contrário. A defesa entende que uma fiscalização realizada a posteriori, anos depois de entregue a obra, após a deterioração desta, não pode ser a que seja mais justa, sendo que deveria ter sido feita de maneira permanente e concomitantemente, para que houvesse a percepção mais clara e correta.
27. Segundo ela, os fiscais afirmam que "há má qualidade do material e dos serviços executados e que estes implicam em riscos graves de acidentes", (peça 18, p. 3) . Entretanto, não demonstram o critério usado para trazer tal afirmação, nem mencionam o método utilizado. Tal relatório não traz a descrição técnica dos materiais utilizados, tampouco os dados de quais deveriam ter sido usados, nem onde se encontravam na planilha referente no processo licitatório ou no contrato. Não apresentam tais fiscais a sua qualificação profissional ou o curso de especialização que concluíram para que pudesse realizar tal perícia. Acredita a defesa que na verdade não têm qualquer condição de fazer tal afirmação, pois não são peritos em materiais, engenheiros de materiais ou qualquer outra formação nesse sentido, (peça 18, p. 4) . 
28. Acredita a defesa que, no máximo, poderiam levantar que os materiais utilizados aparentemente poderiam ser de qualidade inferior, usando um termo muito mais justo e responsável, o mesmo utilizado pelo colega para afirmar que os materiais e os serviços prestados são aparentemente de boa qualidade. Nota-se também a inexistência de relatório de profissional designado pelo município, conforme orientação legal e contrato firmado com a contratada, (peça 18, p .4) .
29. De acordo com a empresa, cabia ao engenheiro municipal, como responsável pela fiscalização da execução da obra, a verificação da sua adequação ao projeto aprovado pela Funasa, com a tempestiva impugnação dos itens executados em desconformidade com o referido projeto, de maneira concomitante, e de forma a coibir eventuais indevidos pagamentos. Esses procedimentos não foram observados pelo referido profissional, uma vez que o munícipio em nenhum momento o enviou para que atuasse nesse sentido, (peça 18, p. 4) .
30. Para ela, não se mostra adequada a imputação do débito pelo valor total repassado, já que os demais itens construídos podem ser perfeitamente aproveitados em favor da comunidade local, tendo em vista pesquisa realizada, relatório fotográfico anexo e demais documentos comprobatórios, (peça 18, p. 4) 
31. Entende que, quanto a não haver demolição dos imóveis antigos, resta justificado pela contratada nesta defesa e através das declarações que seguem anexas. Os moradores das edificações a serem demolidas se negavam a desocupar os imóveis, sendo que foi solicitado a contratante que tomasse as providências necessárias para que a contratada pudesse realizar o compromisso pactuado, contudo, esta não foi atendida, realizando apenas uma demolição. Tal afirmação é corroborada e comprovada pelas declarações em anexo, assinadas pelos proprietários.
32. Alega que os tanques sépticos, caixas de passagem/gordura e sumidouros foram executados em sua totalidade, recebendo todas as tampas e acabamentos, ao contrário do que foi afirmado levianamente no relatório final de fiscalização. Sendo que deveriam os fiscais afirmar que encontraram as edificações em tais condições, mas jamais afirmar que estas não foram executadas, pois fizeram uma fiscalização muito tempo após a entrega dos imóveis, o que deveriam ter levado em consideração, realizando diligências para verificar como se encontravam no momento em que foram entregues, (peça 18, p. 7) .
33. Segundo a empresa, em relatório da Funasa, de 05/04/2016, anexo, consta que os sumidouros/caixas/tanques se encontravam desmoronados, com tampas inadequadas ou inexistentes. Pode-se apenas deduzir que tais fatos são advindos de mau uso por parte dos beneficiários e/ou usuários, depredação ou falta de manutenção, urna vez que tais itens foram executados e entregues em perfeitas condições, (peça 18, p. 7) .
34. No tocante às obras das edificações, afirma que as mesmas foram executadas em sua totalidade e entregues em plenas condições de uso, conforme medições aprovadas em anexo, declarações de recebimento dos beneficiários e Termo de Recebimento definitivo de obra emitido pela Prefeitura Municipal. Em uma fiscalização realizada anos após a entrega dos imóveis, estes não se encontrarão em condição de novos. Quanto aos itens alegados faltantes (caixas d'água, tanques, pias, vasos sanitários) , a contratada afirma não ter o poder de fiscalização quanto ao uso dos bens construídos, apenas teve o dever de construi-las e entrega-las em perfeito estado de funcionamento, o que foi realizado, e pode-se comprovar mediante prova testemunhal dos beneficiários, (peça 18, p. 7-8) .
35. Reitera que os imóveis foram entregues de maneira completa, conforme plano de trabalho e contrato, e em plenas condições de uso. Assim, contavam com todos os itens de instalações elétricas, hidráulicas, sistemas de pisos, coberturas e fechamentos. O uso posterior pelos proprietários e o provável fim que os mesmos deram aos equipamentos dos imóveis não são de responsabilidade da contratada e não podem ser imputados à empresa, eventual mau uso destes. Em locais de pouca incidência de chuvas, como é o caso, moradores utilizam os esgotos de chuveiros/lavatórios/pias e tanques, como fonte de água para irrigação de plantas e hortas, motivo possível para a alegação da Fiscalização de que as instalações de água e esgoto não se encontrarem conforme projeto, ou "a céu aberto". Tais alterações, pontuadas em relatório feito após anos de uso dos imóveis, não podem ter credibilidade indiscutível, necessário se apurar a conduta dos próprios moradores, (peça 18, p. 8) . 
36. De acordo com ela, conforme declarações anexas, as unidades foram concluídas no início de 2012, época em que a empresa encaminhou ofício de conclusão dos 40% do objeto do contrato. Na oportunidade, devido ao vencimento do prazo de Contrato firmado com o município e sem qualquer manifestação do responsável pelo convênio, a alta defasagem nos preços apresentados na planilha de custos, e da inexistência de previsão de repasse das parcelas restantes do convênio, a empresa resolveu comunicar o município da impossibilidade de continuidade das obras, e pôs-se à disposição para que cancelassem ou renegociassem o contrato. Quedou-se inerte o órgão municipal, motivo pelo qual entendeu pela rescisão amigável do instrumento firmado, entendendo ser o caso de distrato, em razão do descumprimento de várias cláusulas. Todas as medições durante a execução das obras, bem como as respectivas Notas Fiscais de pagamento, comprovam a execução dos serviços durante aquele período, (peça 18, p. 8-9) .
37. A requerida alega que é parte ilegítima para figurar no polo passivo desta TCE, pois não é seu dever prestar contas do referido convênio, tampouco prestar esclarecimentos ao órgão fiscalizador da aplicação dos recursos. Não obteve vantagem indevida, enriquecimento ilícito, ou outro tipo ou forma de benefício a arrepio da lei ou dos princípios que regem a Administração, o que desconfigura desde já sua responsabilidade. Houve um excesso nos atos dos fiscais da Funasa, que, ignorando relatório de seu colega, que atuou ao tempo da execução das obras, resolveram por creditar a contratada o fato de estarem as instalações em más condições e diferentes do contratado, onde o que ocorreu foi um descompromisso do município e dos beneficiários das edificações em manter e cuidar destas, sendo que tal cuidado, não e de responsabilidade de quem apenas as construiu, (peça 18, p. 14-16) .
38. Afirma que durante a execução, as obras foram fiscalizadas pelo Município e Funasa, e em nenhum momento houve glosa ou supressão de serviços inacabados ou faltantes, dando a entender que a aprovação era consistente ao objeto do contrato.  Reitera por fim que seguem anexo, as medições aferidas e elaboradas pelo município em suas etapas de construção e Termo de Entrega/Recebimento Definitivo de Obra, onde consta que a obra foi entregue mediante fiscalização do serviço prestado, dando os responsáveis como devidamente prestado o serviço, conforme pactuado entre as partes.
39. Pede o reconhecimento da ilegitimidade passiva da parte, retirando a contratada do polo passivo da TCE, isentando-a das responsabilidades a ela imputadas de maneira indevida, ante os argumentos e provas apresentados. Apresenta a este Tribunal Proposta de Acordo de Retrabalho, onde a contratada, em manifestação de boa-fé e compromisso com a coisa pública, se coloca à disposição para realizar correções e readequações nas edificações que, embora tenha entregado em perfeito estado, já se encontram deterioradas, ante a total falta de cuidado e manutenção, (peça 19, p 4-5) .
Análise dos argumentos de defesa apresentados pela empresa Cepol - Construções e Edificações Pólo Ltda.
40. Pela análise dos documentos existentes nos autos verifica-se que as obras referentes ao percentual de recursos repassados foram realizadas, porém segundo a Funasa estariam incompletas e seriam de má qualidade. Em face a tal situação a referida entidade glosou a totalidade dos valores empregados nas obras.
41. Já a empresa responsável pela execução das obras refuta tal entendimento, conforme argumentos de defesa citados nos itens 25 a 39 desta instrução, afirmando, em síntese, que realizou as obras em sua totalidade e que estas seriam de boa qualidade. Além disso, a demolição das casas antigas não foi realizada devido a pedidos dos proprietários. Segundo ela, as incongruências verificadas pela Funasa se referiam a deteriorações posteriores a entrega das obras, causadas pela natureza e pelos moradores, as quais não seriam de sua responsabilidade.
42. Entendemos que um meio termo entre os dois posicionamentos é o mais adequado no presente caso. Discordamos do posicionamento da Funasa pela glosa da totalidade dos valores empregados nas obras, uma vez que as mesmas foram realizadas e trouxeram benefícios aos moradores. Assim o mais correto seria glosar apenas os itens com discrepâncias.
43. Por outro lado, discordamos do posicionamento da empresa que as obras foram entregues de acordo com o projeto original e em boas condições. Conforme se verifica no relatório presente na peça 3, p. 168, citado no item 8 desta instrução, as diversas irregularidades nas obras constatadas pela Funasa permitem concluir que tal assertiva não é razoável.
44. Assim, verifica-se que cabe responsabilidade à empresa contratada. Porém o débito a ela imputado não pode ser considerado na integralidade dos recursos por ela recebidos. Desta forma, poder-se-ia propor a realização de uma diligência à Funasa, para que ela fizesse nova vistoria nas obras em questão, dimensionando financeiramente os itens que estavam incongruentes em relação ao projetado.
45. Entretanto, consta nos autos uma Proposta de Acordo de Retrabalho, presente na peça 19, p. 18, onde a empresa Cepol - Construções e Edificações Pólo Ltda. se coloca à disposição para realizar correções e readequações nas edificações que, embora tenha entregado em perfeito estado, já se encontram deterioradas, ante a total falta de cuidado e manutenção.
46. Considerando que o débito apontado nos autos não é compatível com a situação das obras, fazendo-se necessária nova vistoria para melhor quantificar financeiramente os itens discrepantes, entendemos que, antes da realização dessa nova vistoria por parte da Funasa, este Tribunal deverá autorizar a empresa a realizar o retrabalho por ela proposto, fixando prazo para a realização do mesmo. Em seguida deverá ser realizada a nova vistoria pela Funasa.
47. A aceitação de tal proposta por parte deste Tribunal, embora não usual, é compatível com o princípio da verdade material, permite assegurar à empresa o exercício da ampla defesa, bem como proporcionar uma solução mais justa e equilibrada a todos os envolvidos, trazendo ainda benefícios aos moradores que foram contemplados com as obras.
CONCLUSÃO
48. Ante o exposto, propomos que este Tribunal diligencie, no prazo de até 180 dias, a empresa Cepol - Construções e Edificações Pólo Ltda. para que comprove que os serviços constantes na Proposta de Acordo de Retrabalho presente na peça 19, p. 18, foram realizados. A empresa deverá ser alertada de que a simples execução dos serviços não a isentará de eventual débito remanescente que vier a ser apurado pela Funasa em vistoria posterior. Propomos também que seja sobrestado o julgamento destas contas, nos termos dos arts. 10, parágrafo 1º e 11 da Lei 8.443/1992 c/c os arts. 17 e 201, parágrafo 1º do Regimento Interno do TCU até que sejam realizados os serviços constantes na Proposta de Acordo de Retrabalho apresentada pela empresa Cepol - Construções e Edificações Pólo Ltda. ou decorrido o prazo de 180 dias e sua notificação.
INFORMAÇÕES ADICIONAIS
49. Informa-se que há delegação de competência do relator deste feito, Ministro Vital do Rego, para a diligência proposta, nos termos Da Portaria-MIN-VR Nº 1, de 8/1/2015. Entretanto, o processo deverá ser encaminhado inicialmente ao Exmo. Ministro Relator, visando o sobrestamento do julgamento destas contas.
PROPOSTA DE ENCAMINHAMENTO:
50. Diante do exposto, submetemos os autos à consideração superior, propondo ao Tribunal:
	a) encaminhar ao Exmo. Ministro Relator o presente processo, propondo sobrestar o julgamento destas contas, nos termos dos arts. 10, parágrafo 1º e 11 da Lei 8.443/1992 c/c os arts. 17 e 201, parágrafo 1º do Regimento Interno do TCU até que sejam realizados os serviços constantes na Proposta de Acordo de Retrabalho apresentada pela empresa Cepol - Construções e Edificações Pólo Ltda. ou decorrido o prazo de 180 dias de sua notificação, e em seguida:
	b) realizar diligência, com fundamento nos arts. 10, § 1º, e 11 da Lei 8.443/1992 c/c o art. 157 do RI/TCU, à empresa Cepol - Construções e Edificações Pólo Ltda. para que apresente, no prazo de 180 (cento e oitenta dias) , documentos e informações comprovando que os serviços constantes na Proposta de Acordo de Retrabalho, presente na peça 19, p. 18, foram realizados;
	c) comunicar à empresa que a simples execução dos serviços não a isentará de eventual débito remanescente que vier a ser apurado pela Funasa em vistoria posterior; e
	d) comunicar à empresa que ela deverá informar a este Tribunal o término da execução dos serviços, tão logo eles sejam concluídos.
Na sequência, transcrevo o parecer do diretor da Secex-TCE, com proposta de arquivamento dos autos (peça 36) :
	Embora considere que a solução oferecida pelo Auditor é possível e idônea, entendo que o presente caso merece a apresentação de opção alternativa para apreciação das instâncias superiores do Tribunal.
2. Transcrevo abaixo o trecho da instrução precedente que demonstra, de forma resumida, o cerne da questão:
40. Pela análise dos documentos existentes nos autos verifica-se que as obras referentes ao percentual de recursos repassados foram realizadas, porém segundo a Funasa estariam incompletas e seriam de má qualidade. Em face a tal situação a referida entidade glosou a totalidade dos valores empregados nas obras.
41. Já a empresa responsável pela execução das obras refuta tal entendimento, conforme argumentos de defesa citados nos itens 25 a 39 desta instrução, afirmando, em síntese, que realizou as obras em sua totalidade e que estas seriam de boa qualidade. Além disso, a demolição das casas antigas não foi realizada devido a pedidos dos proprietários. Segundo ela, as incongruências verificadas pela Funasa se referiam a deteriorações posteriores a entrega das obras, causadas pela natureza e pelos moradores, as quais não seriam de sua responsabilidade.
42. Entendemos que um meio termo entre os dois posicionamentos é o mais adequado no presente caso. Discordamos do posicionamento da Funasa pela glosa da totalidade dos valores empregados nas obras, uma vez que as mesmas foram realizadas e trouxeram benefícios aos moradores. Assim o mais correto seria glosar apenas os itens com discrepâncias.
3. Concordo com o Auditor quanto à impossibilidade de se glosar a totalidade dos valores empregados nas obras.
4. Ocorre que a IN/TCU 71/2012 exige, no caput do seu art. 5º, como pressuposto para instauração de uma Tomada de Contas Especial, a existência de elementos fáticos e jurídicos que indiquem o dano ou indício de dano ao erário, e exige, além disso, que sejam indicados:
II - a situação que teria dado origem ao dano ou indício de dano a ser apurado, lastreada em documentos, narrativas e outros elementos probatórios que deem suporte à sua ocorrência;
III - exame da adequação das informações contidas em pareceres de agentes públicos, quanto à identificação e quantificação do dano ou indício de dano;
5. Não há, nos autos, a quantificação de débito baseado nas discrepâncias encontradas nas obras, ou seja, nas inexecuções parciais ou execuções desconformes com as especificações técnicas.
6. Nesse sentido, entendo que não está presente o referido pressuposto para instauração das TCE.
7. Ante o exposto, proponho:
a) o arquivamento da presente Tomada de Contas Especial, após o cumprimento da determinação contida no subitem b.3 abaixo, com base no art. 212 do Regimento Interno do TCU c/c o art. 5º, caput e incisos II e III, da IN/TCU 71/2012, por ausência de pressupostos para a sua constituição, especificamente, os elementos fáticos e jurídicos que indiquem o dano ou indício de dano ao erário decorrentes das inexecuções parciais ou execuções desconformes com as especificações técnicas;
b) determinar à Fundação Nacional de Saúde - Funasa - que:
b.1) entre em contato com a empresa Cepol - Construções e Edificações Pólo Ltda. e com a Prefeitura de Icaraí de Minas/MG, de forma a viabilizar a necessária reexecução de serviços visando ao alcance social pleno do objeto do Termo de Compromisso TC/PAC 1487/2008 (Siafi 652183) , levando em conta a Proposta de Acordo de Retrabalho apresentada pela empresa (peça 19, p. 18) ;
b.2) após reexecutados os serviços, ou ultrapassado o prazo acordado, ou caso não viabilizado o acordo, tome as providências necessárias, seja para dar baixa da responsabilidade do débito, seja para instaurar nova Tomada de Contas Especial com base nas inexecuções parciais ou execuções desconformes com as especificações técnicas, desconsiderando, ainda, os problemas advindos das intempéries, das ações dos moradores ou da utilização do objeto;
b.3) apresente ao Tribunal de Contas da União - Secex-TCE - em 30 dias as providências tomadas em cumprimento às determinações acima.
Após a concordância do titular da Secex-TCE com o pronunciamento anterior, o Ministério Público junto ao TCU, representado nesta feita pelo Procurador Rodrigo Medeiros deLima (peça 38) , assim se manifestou:
	Em análise tomada de contas especial (TCE) instaurada pela Fundação Nacional de Saúde (Funasa) contra o Sr. Jorge Cavalcanti de Albuquerque, ex-prefeito de Icaraí de Minas/MG, em razão da inexecução parcial do objeto do termo de compromisso 1.487/2008, com o consequente não atingimento do objetivo pactuado. O acordo foi celebrado no âmbito do Programa de Aceleração do Crescimento (PAC) e previu repasse de R$ 750.000,00, dos quais somente R$ 300.000,00 foram efetivamente transferidos, representando 40% do valor total pactuado. 
2. O objetivo do ajuste consistiu na realização de "melhoria habitacional para controle da doença de chagas" (peça 1, p. 5) , correspondendo a intervenções em quarenta moradias. Tais intervenções incluíam a demolição de determinadas habitações e soerguimento de outras novas, assim englobando: alvenaria de vedação, revestimento de paredes, cobertura, esquadrias metálicas, instalações hidráulicas e elétricas, louças e acessórios sanitários, tanques sépticos, caixas de passagens e sumidouros, entre outros itens (peça 1, p. 68) .
3. Para realização das obras, o município contratou a empresa Cepol - Construções e Edificações Pólo Ltda., remunerada com o total da importância transferida pela Funasa (peça 1, p. 134) , juntamente com a contrapartida avençada (R$ 25.498,02) . 
4. Durante supervisão in loco realizada em maio de 2013, a Funasa concluiu terem sido executadas dezesseis habitações, equivalendo a 40% do previsto, o que coincidia exatamente com o percentual de recursos financeiros repassado até aquele momento (peça 2, p. 161/162) . Não obstante, o parecer resultante daquela vistoria apontou as seguintes irregularidades, conducentes à rejeição integral da execução física realizada:
a) as casas antigas não foram demolidas;
b) as caixas de água não foram instaladas;
c) os banheiros não estavam concluídos;
d) o esgoto dos tanques de lavar roupas e pias de cozinha estavam a céu aberto;
e) os tanques sépticos estavam sem tampas, ou com tampas inadequadas;
f) nos sumidouros que estavam danificados ou com a construção iniciada, percebia-se a falta de cintamento de concreto;
g) portas, janelas e rebocos eram de má qualidade;
h) os barrados de cimento nas paredes externas das casas estavam apenas chapiscados, e, em algumas casas, o chapisco estava incompleto; e
i) em vários casos, a má qualidade do material e dos serviços executados implicavam em riscos graves de acidentes aos moradores.
5. Conforme bem destacado pela equipe técnica da Secex/MG (peça 35, p. 3) , nova vistoria realizada em 2016 complementou os achados iniciais, enunciando-os nos seguintes termos: 
a) telhados sem embocamento e com madeira branca com deformações e gotejamento, beirais com tamanho à menor, fogões à lenha sem chaminés;
b) todos os tanques sépticos não possuíam septos, eram tampados às vezes com madeiras e o mesmo acontecia com os sumidouros oferecendo riscos de acidente;
c) todas as instalações elétricas apresentavam defeitos;
d) reservatórios não instalados e/ou instalados incorretamente por falta de espaço entre a laje de cobertura do banheiro e o madeiramento do telhado (sem funcionalidade) ;
e) todos os banheiros construídos ficaram inacabados sem instalação de vários itens;
f) as portas instaladas (metálicas) eram de má qualidade apresentando danificações generalizadas e em desacordo com o projeto (madeira) ;
g) não foi feito acabamento de argamassa entre as paredes e o madeiramento.
h) "houve casos que implicavam em riscos de acidentes em função da má qualidade dos serviços executados e materiais usados nas reconstruções" (peça 35, p. 3) ;
i) em todas as unidades habitacionais reconstruídas, não foram executados o embocamento do telhado, madeiramento executado em madeiras brancas e apresentavam deformações pela presença de carunchos;
j) as portas e janelas eram frágeis e de péssima qualidade (a maioria já tinha sido destruída) ;
k) em todas as unidades os banheiros não funcionavam e foram executados parcialmente (sem as instalações hidro sanitárias) . Os reservatórios não foram instalados, devido ao pouco espaço entre a laje de cobertura do banheiro e o madeiramento do telhado;
l) todos os tanques sépticos foram executados em desacordo com o projeto; a maioria não foi coberto com tampa de concreto (os moradores colocaram madeiras para cobrir ou aterraram, devido aos riscos de acidentes) ;
m) os sumidouros não foram executados conforme o projeto (alguns se encontravam abertos, oferecendo riscos de acidentes) ; e
n) das 16 casas antigas, apenas uma foi demolida.
6. Em vista das irregularidades acima, a Funasa concluiu pela ocorrência de dano ao erário na extensão dos repasses, a saber, R$ 300.000,00. Ingresso o feito no Tribunal, a secretaria promoveu a citação do Sr. Jorge Cavalcanti de Albuquerque e da empresa contratada, amparando-se em delegação de competência conferida pelo Ministro Relator.
7. Embora devidamente chamado a responder (peça 29) , e malgrado ter requerido dilação de prazo para tanto (peça 30) , o ex-prefeito deixou defluir in albis o prazo para manifestar-se. A empresa Cepol - Construções e Edificações Pólo Ltda., a outro turno, ofertou alegações de defesa (peças 18/25) , por meio das quais argumenta, em síntese, que:
a) "durante a execução das obras, a Funasa em nenhum momento questionou a adequabilidade do padrão construtivo, tendo essas 'falhas' sido questionadas somente após a conclusão da obra" (peça 18, p. 2) ; 
b) vistoria realizada após liberação de 20% dos recursos do termo de compromisso, firmada por engenheiro da Funasa (Sr. André Luiz de Oliveira Carvalho) , conclui textualmente que "A Prefeitura Municipal vem executando os serviços conforme pactuado no plano de trabalho. Aparentemente tanto os materiais quanto aos serviços são de boa qualidade" (peça 1, p. 99) . Argumenta que "havendo contradição entre os profissionais do mesmo órgão governamental, deve-se proceder pelo benefício da dúvida à contratada" (peça 18, p. 12) ; 
c) a visita técnica que impugnou a qualidade das obras teria sido realizada "anos depois de entregue a obra, após a deterioração desta"; 
d) a assertiva da Funasa de que os defeitos construtivos trazem "riscos graves de acidentes aos moradores" surge desacompanhada de descrição, método ou critério, bem como não explicitam a qualificação do profissional que a proferiu;
e) a fiscalização da obra caberia ao engenheiro municipal, porém houve omissão do município em acompanhar a execução contratual; 
f) a responsabilidade pela prestação de contas não pode ser atribuída à defendente; 
g) em seu parecer final, a Funasa "imputou responsabilidade a contratada sem delimitar, em sede individualização desta, o quanto teria concorrido para o não atingimento do objeto do convênio" (peça 18, p. 5) ; 
h) a partir da ordem de serviço e das planilhas de medição, seria possível inferir que não teriam sido repassados recursos correspondentes aos tanques sépticos, caixas de passagem, sumidouros e placa de obra - contudo, os serviços teriam sido executados (peça 18, p. 6) ; 
i) não houve o serviço de demolição uma vez que "os moradores das edificações a serem demolidas se negavam a desocupar os imóveis" (peça 18, p. 7) ; 
j) a empresa deduz que o desmoronamento e falta de tampas dos sumidouros, caixas e tanques "são advindos do mau uso por parte dos beneficiários" (peça 18, p. 7) ; 
k) as placas de obra teriam sido furtadas "por duas vezes seguidas" (peça 18, p. 7) , tendo finalmente sido fotografada pela prefeitura a pedido da empresa; 
l) quanto à existência de "esgoto dos tanques de lavar roupas e pias de cozinha estavam a céu aberto", esclarece ser "informação de conhecimento comum, que em locais de pouca incidência de chuvas, como é o caso, moradores utilizam os esgotos de chuveiros / lavatórios / pias e tanques, como fonte de água para irrigação de plantas e hortas em seus quintais" (peça 18, p. 8) ; 
m) o termo de entrega/recebimento definitivo das dezesseis habitações foi assinado pelo então prefeito e pelo engenheiro civil Cláudio Mendes da Cruz, os quais confirmaram que a obra "foi executada de acordo com as condições contratuais, normas técnicas em vigor e em obediência aos projetos" (peça 25, p. 14) ; e 
n) não teria havido dolo ou má-fé por parte da contratada. 
8. Pede, ao cabo de sua defesa, o reconhecimento da ilegitimidade para figurar no polo passivo da relação processual. Alternativamente, propugna pela sustentação oral diante do Colegiado. Por fim, apresenta documento intitulado "Proposta de Acordo de Retrabalho/Correções", mediante o qual se compromete a "realizar correções que se fizerem necessárias, em virtude de eventual execução imprópria" (peça 19, p. 18) .
9. O auditor da Secex/MG diverge da conclusão da Funasa no sentido de que teria havido dano no importe integral dos repasses, uma vez que "o mais correto seria glosar apenas os itens com discrepâncias" (peça 35, p. 8) . O analista instrutor considera que a quantificação precisa do dano dependeria de nova vistoria no local; todavia, diante da "proposta de acordo de retrabalho/correções" apresentada pela empresa, pondera que:
[...] antes da realização dessa nova vistoria por parte da Funasa, este Tribunal deverá autorizar a empresa a realizar o retrabalho por ela proposto, fixando prazo para a realização do mesmo. Em seguida deverá ser realizada a nova vistoria pela Funasa (peça 35, p. 9) .
10. Em consequência, propugna o sobrestamento do feito pelo prazo de 180 dias, comunicando-se a empresa de que "a simples execução dos serviços não a isentará de eventual débito remanescente que vier a ser apurado pela Funasa em vistoria posterior" (peça 35, p. 10) .
11. Tendo os autos seguido para a Secex-TCE, o diretor daquela unidade apresenta "opção alternativa para apreciação das instâncias superiores do Tribunal" (peça 36, p. 1) , consistente no arquivamento da vertente TCE e determinação à Funasa para que acompanhe a reexecução do serviço, porquanto:
5. Não há, nos autos, a quantificação de débito baseado nas discrepâncias encontradas nas obras, ou seja, nas inexecuções parciais ou execuções desconformes com as especificações técnicas.
6. Nesse sentido, entendo que não está presente o referido pressuposto para instauração das TCE. (peça 36, p. 1) .
12. O titular da Secex/TCE endossou o posicionamento do diretor da secretaria (peça 37) .
13. Este representante do Ministério Público de Contas da União, entretanto, adere ao entendimento do tomador de contas originário, vislumbrando ter sido produzido dano ao erário na extensão integral dos repasses. A fim de sustentar tal raciocínio, torna-se necessário: 1) revisitar os achados in loco da Funasa; 2) contrastá-los com as alegações de defesa; e 3) avaliar a viabilidade das propostas de encaminhamento da equipe da Secex/MG e da Secex-TCE.
II
14. Antes de adentrarmos as constatações que embasaram o parecer final da Funasa, cumpre recordar que a jurisprudência assente no Tribunal reserva a condenação em débito integral por inexecução parcial quando a obra resultar "inservível" (Acórdão 2491/2016-TCU-Primeira Câmara - Rel. Min. Walton Alencar Rodrigues) ou seu objeto esteja "fadado à imprestabilidade" (Acórdão 5031/2010-TCU-Segunda Câmara - Rel. Min. Augusto Sherman) .
15. Tais conceitos ligam-se à utilidade da parte erigida, traduzida na possibilidade de utilização desembaraçada da construção. O aproveitamento de certas obras inconclusas, sempre que ainda utilizáveis, é reconhecido em diversos julgados da Casa, tal como registrado no Voto condutor do Acórdão 3336/2011-TCU-Primeira Câmara (Rel. Min. Augusto Nardes) , que assim discorre:
Não menos importante, há que se demonstrar a funcionalidade do objeto e o alcance da sua finalidade social. Na hipótese de execução parcial do objeto, ocorrerá redução do débito somente quando a fração executada puder ser aproveitada para fins de atendimento aos objetivos do convênio.
16. Nesse sentido, a Diretoria de Jurisprudência desta Corte deduziu o seguinte enunciado a partir do entendimento exposto no Voto condutor do Acórdão 5031/2010-TCU-Segunda Câmara (Rel. Min. Augusto Sherman) :
A condenação pela totalidade do montante transferido não se justifica quando verificado que o objeto não é de todo imprestável, podendo ser aproveitado após complementação de recursos e adoção de outras medidas, bem assim, reconhecida a parcela executada como tendo alguma utilidade.
17. Realizado este introito, passamos a averiguar se o produto entregue no âmbito do termo de compromisso 1487/2008 apresenta utilidade para os beneficiários. 
18. De plano, reparamos que os componentes das obras e seus custos encontram-se discriminados no cronograma físico-financeiro da iniciativa (peça 1, p. 68) . Todavia, a fundação concedente não registrou observações sobre cada um daqueles componentes individualmente em sua última manifestação (peça 3, p. 165/168) .
19. Nada obstante, entendemos viável analisar a medida de insucesso do acordo (e estimar o dano resultante) recorrendo aos "macroitens da planilha", descritos pela Funasa (peça 2, p. 190) e pela empresa defendente (peça 19, p. 22/23) como sendo:
Casa com dois quartos - 13 unidades 
Casa com três quartos - 13 unidades 
Casa com quatro quartos - 14 unidades 
 Tanque séptico - 40 unidades 
 Caixa de passagem / gordura - 40 unidades 
 Sumidouro - 40 unidades 
 Demolição de construção existente - 40 unidades 
 Placa de obra - 2 unidades 
20. A possibilidade de se enfocar a comparação entre os "macroitens" acima e os achados da Funasa é reforçada pela observação, presente no relatório final da concedente, de que "Fundações, estruturas, cintamentos, pilares e chapiscos são itens que tiveram suas averiguações impossibilitadas, porque, caso tenha sido executados ficaram encobertos em função da execução de outros itens" (peça 3, p. 168) . Quanto aos serviços preliminares e à placa de obra, o Tribunal ostenta o firme entendimento de que itens dessa natureza, quando dissociados das demais etapas, não apresentam utilidade intrínseca, de modo que seus valores não podem ser abatidos do débito a ser imposto (por todos, vide o Acórdão 7202/2018-TCU-Segunda Câmara, Rel. Min. André de Carvalho) .
21. Nesse diapasão, o exame sobre a serventia dos "macroitens" das dezesseis casas pode ser esquematizado conforme as tabelas 1 a 6 adiante. A fonte de tais informações consiste no relatório da Funasa (peça 1, p. 165/168 - cuja ordem de exposição seguimos) , salvo indicação em contrário:
Tabela 1 - Situação das casas 1, 2 e 38
	Item
	Casa 1
	Casa 2
	Casa 38

	Casa
	Beirais a menor, sem embocamento do telhado, o qual possui madeiramento branco "encarunchado" e desabando. Banheiro instalado parcialmente, portas e janelas frágeis e danificadas. Pia de cozinha e tanque não instalados.
	Telhado com madeiramento branco "encarunchado", paredes com rachaduras, reservatório de água não instalado, banheiro instalado parcialmente e sem funcionalidade.
	Portas e janelas frágeis e danificadas, equipamentos do banheiro não instalados, pia de cozinha sem ligação hidrossanitária, parte do madeiramento do telhado colocado pelo beneficiário.

	Tanque séptico
	Desmoronou, causando acidente.
	Apenas escavado, oferecendo risco de acidente.
	n.d.

	Caixa de passagem / gordura
	n. d.¹
	n.d.
	n.d.

	Sumidouro
	n.d.
	Não construído.
	n.d.

	Demolição de construção existente
	Não demolida.
	Não demolida.²
	Não demolida.

¹ - Informação não disponível no parecer da Funasa.
² - Consoante demonstra a própria contratada à peça 24, p. 14.
Tabela 2 - Situação das casas 39, 3 e 4
	Item
	Casa 39
	Casa 3
	Casa 4

	Casa
	Parede com rachadura, banheiro sem funcionalidade, pia de cozinha e tanque sem ligação hidrossanitária.
	Alicerce abaixo do nível do terreno, beirais a menor, sem embocamento do telhado, o qual possui madeiramento branco "encarunchado" com destelhamento, banheiro instalado parcialmente, portas e janelas frágeis e danificadas, pia de cozinha e tanque sem instalação hidrossanitária.
	Telhado com madeiramento branco "encarunchado" com destelhamento, banheiro instalado parcialmente, portas e janelas frágeis e danificadas, pia de cozinha e tanque sem instalação hidrossanitária.

	Tanque séptico
	n.d.
	Coberto com madeira
	n.d.

	Caixa de passagem / gordura
	Não instalada.
	Sem instalação hidrossanitária.
	Não instalada

	Sumidouro
	n.d.
	n.d.
	n.d.

	Demolição de construção existente
	Não demolida.
	Não demolida.
	Não demolida.

Tabela 3 - Situação das casas 29, 16 e 17
	Item
	Casa 29
	Casa 16
	Casa 17

	Casa
	Reconstruída em localidade diversa, banheiro instalado parcialmente, reservatório não instalado, instalação elétrica incompleta.
	Telhado com madeiramento branco "encarunchuado", cumeeira sem vedação, banheiro instalado parcialmente, portas e janelas frágeis e danificadas, paredes com rachaduras e instalação do reservatório improvisado pelo beneficiário.
	Desabitada, averiguação externa. 
Passeio externo danificado. 

	Tanque séptico
	n.d.
	n.d.
	n.d.

	Caixa de passagem / gordura
	n.d.
	n.d.
	n.d.

	Sumidouro
	n.d.
	n.d.
	n.d.

	Demolição de construção existente
	Não demolida.¹
	Não demolida.
	Demolida parcialmente.

¹ - Consoante demonstra a própria contratada à peça 25, p. 13.
Tabela 4 - Situação das casas 18, 19 e 21
	Item
	Casa 18
	Casa 19
	Casa 21

	Casa
	Passeio externo danificado, banheiro instalado parcialmente, rachaduras nas paredes.
	Sem condições de uso (danificações generalizadas) , portas e janelas frágeis e danificadas, equipamentos do banheiro não instalados, rachaduras nas paredes
	Pia de cozinha e tanque danificados e sem funcionalidade, portas destruídas, banheiro sem funcionalidade, partes da alvenaria sem reboco e sem chapiscos.

	Tanque séptico
	Apenas escavado.
	Apenas escavado.
	Não localizado.

	Caixa de passagem / gordura
	n.d.
	Não instalada.
	n.d.

	Sumidouro
	n.d.
	n.d.
	Sem tampa.

	Demolição de construção existente
	Não demolida.
	Não demolida¹
	Não demolida²

¹ - Consoante demonstra a própria contratada à peça 25, p. 3.
² - Consoante demonstra a própria contratada à peça 25, p. 2.
Tabela 5 - Situação das casas 22, 23 e 24
	Item
	Casa 22
	Casa 23
	Casa 24

	Casa
	Banheiro sem funcionalidade.
	Portas e janelas frágeis e danificadas, banheiro sem funcionalidade, tanque sem instalação hidrossanitária, rachaduras nas paredes, alicerce abaixo do nível do terreno.
	Banheiro sem equipamentos e sem instalação hidrossanitária, pia de cozinha e tanque não instalados, instalação elétrica incompleta, reservatório não instalado. 

	Tanque séptico
	n.d.
	n.d.
	Apenas escavado (aterrado) .

	Caixa de passagem / gordura
	n.d.
	n.d.
	n.d.

	Sumidouro
	n.d.
	n.d.
	n.d.

	Demolição de construção existente
	Não demolida
	Não demolida¹
	Não demolida.²

¹ - Consoante demonstra a própria contratada à peça 24, p. 13.
² - Consoante demonstra a própria contratada à peça 25, p. 6.
Tabela 6 - Situação da casa 31
	Item
	Casa 31

	Casa
	Paredes com rachaduras, banheiro instalado parcialmente, pia de cozinha e tanque não instalados. 

	Tanque séptico
	n.d.

	Caixa de passagem / gordura
	n.d.

	Sumidouro
	Desmoronou

	Demolição de construção existente
	Não demolida.

22. Importa, sobretudo, atentar para as "observações gerais - impropriedades/irregularidades coletivas" consignadas pela Funasa (peça 3, p. 168) . Aplicáveis às quinze habitações visitadas (a casa 17, constante da Tabela 3 acima, encontrava-se fechada) , os comentários da concedente revelam que os telhados apresentavam deformações, os fogões a lenha foram instalados sem chaminés, os tanques sépticos não possuíam septos, as instalações elétricas apresentavam defeitos, os reservatórios instalados não apresentavam funcionalidade e "não foi feito acabamento em argamassa entre as paredes e o madeiramento" (peça 3, p. 168) . 
23. Nesse passo, a utilidade de que trata a jurisprudência do TCU, cuja verificação autorizaria a imposição de débito parcial, deve ser avaliada em relação a cada um dos "macroitens" acima, representando o potencial de utilização desembaraçada daqueles componentes. Assim, respectivamente, cabe perquirir acerca das condições de habitabilidade das casas construídas, da funcionalidade dos tanques sépticos, das caixas de passagem etc.
24. O Ministério Público pondera, diante dos gravíssimos defeitos construtivos que caracterizaram as precárias residências soerguidas pela empresa Cepol - Construções e Edificações Pólo Ltda., que as referidas moradias não apresentam condições mínimas de habitabilidade, não havendo "parcela útil" que possa desconfigurar a conclusão inicial da Funasa pela ocorrência de desperdício integral dos recursos transferidos. Com efeito, construções sem reservatório de água, com instalações elétricas defeituosas e com telhados condenados (características comuns aos domicílios vistoriados, sem levar em conta as carências específicas de cada residência) não permitem que seus beneficiários se instalem dignamente, além de oferecerem riscos à integridade daqueles que, por necessidade, se aventuram a nelas permanecer.
25. Relativamente aos demais "macroitens", questiona-se, por efeito retórico, qual utilidade poderia advir de tanque séptico, caixa de passagem ou sumidouro acoplados a construção absolutamente imprópria para residência. Diante da imprestabilidade do objeto principal do termo de compromisso 1.487/2008 (i.e. "melhoria habitacional para controle da doença de chagas", cf. peça 1, p. 5) , falecem às demais acessões qualquer razão de ser.
26. Configurado, prima facie, o dano na magnitude integral dos recursos transferidos, resta investigar se a defesa evidencia fatos impeditivos, modificativos ou extintivos do direito da União de ressarcir-se dos valores repassados.
III
27. A empresa Cepol - Construções e Edificações Pólo Ltda., contratada para execução do objeto do termo de compromisso 1487/2008, apresenta argumentos defensivos (peças 18/25) , ora buscando desconstituir a constatação de dano (itens 'a', 'c', 'd', 'i', 'k' e 'l' do parágrafo 7 deste parecer) , ora sua responsabilidade sobre os fatos (itens 'e', 'f', 'h', 'j' e 'n') , e ora sobre ambos os temas concomitantemente (itens 'b', 'g' e 'm') .
28. Para caracterização do dano e sua quantificação, preliminarmente entendemos necessário enfrentar os argumentos da empresa, conferindo efetividade ao direito constitucional de ampla defesa (art. 5º, inciso LV, da CR/1988) . Por não lhe ter cabido a gestão dos recursos públicos federais, figurando apenas como destinatária dos recursos, em virtude de sua contratação para a execução do objeto pactuado, sobre a empresa não recai o dever de prestar contas ordinariamente (ainda que possa vir a ser demandada a prestá-las extraordinariamente, como no presente caso) . Nesse sentido, revela-se aplicável o entendimento insculpido no Voto condutor do Acórdão 1522/2016-TCU-Plenário (Rel. Min. Benjamin Zymler) :
20. Nesse sentido, as partes interessadas devem oferecer contraprova das evidências e dos fatos deduzidos pela equipe de auditoria e, produzidos, de ofício pelo Tribunal durante a fase de instrução e, ainda, produzir prova dos fatos alegados por elas, que sejam capazes de impedir, modificar ou extinguir o direito que decorreria dos fatos narrados pela Secretaria do Tribunal. Tais evidências formam, juntamente com as carreadas pela fiscalização, o acervo probatório a ser utilizado para o convencimento do TCU, o que permite afirmar que o ônus probatório, mesmo em processos de fiscalização, também compete aos interessados, nos termos mencionados.
21. Embora não seja possível, a rigor, falar de partes antagônicas nos processos do Tribunal, entendo que, grosso modo, a distribuição do ônus probatório nos processos de fiscalização segue a disciplina do art. 373 do Código de Processo Civil, o qual deve ser lido segundo as peculiaridades da atividade de controle externo. Dessa forma, incumbe à Secretaria do Tribunal demonstrar os fatos apurados nas fiscalizações, mediante a juntada das evidências que os suportem, e aos órgãos fiscalizados e aos terceiros interessados, os fatos impeditivos, modificativos ou extintivos dos deduzidos pelo corpo instrutivo do Tribunal a partir das evidências colhidas na auditoria ou na instrução.
29. Volvendo aos pontos arguidos pela empresa, registramos que o acompanhamento exercido pela Funasa em relação à execução das obras, ainda que esta tenha considerado aptas as etapas erigidas e liberado as parcelas subsequentes da avença (item 'a' da defesa) , tal circunstância não prejudica constatação final no sentido da imprestabilidade das construções entregues. Tampouco o recebimento da empreitada mediante termo formal declaratório da adequação do objeto, firmado pelo prefeito e por engenheiro civil habilitado (item 'm') , condiciona a Funasa a aprovar o resultado do acordo.
30. O motivo para tanto é singelo e reside no fato de que o responsável pelas medições intermediárias pode incorrer em equívoco ou, alternativamente, produzir documento ideologicamente falso. O mesmo pode ser dito em relação ao signatário do recebimento definitivo da obra. Assim, compete aos controles interno e externo verificar a real situação do objeto construído para, dessarte, apurar ocorrência de dano ao erário e sua responsabilidade.
31. Entendemos que as considerações acima refutam adequadamente os argumentos expressos nos itens 'a' e 'm' das alegações de defesa ('a Funasa não apontou irregularidades durante a execução' e 'o prefeito firmou termo de recebimento definitivo da obra') , bem assim rechaçam o item 'b' da peça defensiva (vistoria parcial atestou qualidade dos materiais) .  
32. Reconhecemos, contudo, que o caso em exame se notabiliza pela frontal oposição do parecer técnico parcial, em que o engenheiro André Luiz de Oliveira Carvalho consigna o uso de materiais de "boa qualidade", e o parecer final, lavrado por Sueli Soares Fernandes, em que se registra "má qualidade dos serviços executados e materiais usados nas reconstruções" (peça 3, p. 168) .
33. Rejeitamos, entretanto, o argumento de que "havendo contradição entre os profissionais do mesmo órgão governamental, deve-se proceder pelo benefício da dúvida à contratada" (peça 18, p. 12) . Em vista das considerações que acabamos de expender, a consequência dessa dissonância deve ser o chamamento dos autores dos pareceres contrastantes (vistoria parcial e recebimento da obra) , cuja atuação desencadeou o prejuízo ora patenteado. Nesse diapasão, o Ministério Público opina pela citação dos engenheiros André Luiz de Oliveira Carvalho e Cláudio Mendes da Cruz para que respondam pelo dano solidariamente aos demais corresponsáveis. 
34. A outro tempo, vislumbramos que as obras foram concluídas "no início de 2012", segundo informação da própria defendente (peça 18, p. 8/9) :
Conforme declarações anexas, as unidades foram concluídas no início de 2012, época em que a empresa encaminhou ofício de conclusão dos 40% do objeto do contrato decorrente do convênio objeto da lide.
35. O primeiro relatório da Funasa a reprovar as etapas construídas, apontando os defeitos já narrados neste parecer, datou de 24/5/2013, conforme assere a empresa contratada (peça 18, p. 9) . Portanto, afigura-se incongruente a alegação de que a supervisão presencial teria ocorrido muitos anos depois de prontas as moradias (item 'c' da defesa) .
36. O tópico seguinte (item 'd') pretende condicionar a conclusão de haver "riscos graves de acidentes" ao crivo pericial. Obtemperamos que a imputação de débito em apreço advém da inutilidade das construções para os fins a que se destinariam, e não dos riscos contestados pela defendente - podendo-se considerar, contudo, que os riscos compõem um dos aspectos da sobredita inutilidade. Ademais, entende o TCU que a perícia é encargo probatório do jurisdicionado (v.g. Acórdão 1292/2018-TCU-Primeira Câmara, Rel. Min. Bruno Dantas, 4.843/2017-1ª Câmara, Rel. Min. Vital do Rêgo, 9.993/2016-2ª Câmara, Rel. Min. André de Carvalho) .
37. O argumento 'g' da tese defensiva (falta de individualização da conduta da empresa) equivoca-se ao pressupor que a responsável fora chamada a justificar o não atingimento dos objetivos do convênio. O "objetivo pactuado" referido no oficio de citação (peça 11, p. 1) , refere-se ao objetivo do contrato, intelecção que se depreende da seguinte passagem:
2. O débito é decorrente da execução de obras, pagas com recursos públicos federais, junto ao município de Icaraí de Minas/MG, fora das especificações técnicas, com baixa qualidade e realizadas de maneira incompleta, ficando todas elas inacabadas e sem atingir o objetivo pactuado, de acordo com Parecer Técnico Final da Funasa, de 24/5/2013 e Relatório de Visita Técnica Final Complementar da Funasa, referente à visita realizada entre 30/3/2016 e 1/4/2016. Dispositivos violados: arts. 37, caput, da Constituição da República Federativa do Brasil e arts. 66 e 70 da Lei 8.666/1993. 
2.1. Encaminho, como subsídio, cópia da instrução da Secretaria de Controle Externo em Minas Gerais (Secex-MG) . 
 38. Com efeito, não se poderia exigir do particular que se responsabilizasse por compromisso celebrado entre a Funasa e o município de Icaraí de Minas/MG. Entrementes, tendo sido contratada para construção de casas, não se pode admitir que as entregue no estado de penúria detectado pela concedente. Desse modo, não se pode considerar que o "objetivo pactuado" entre a empresa e o município tenha sido atingido.
39. Em outro momento, a contratada admite que as demolições não foram realizadas, atribuindo o fato à recusa dos moradores em desocupar os imóveis (item 'i') . O argumento, contudo, não desconstitui a conclusão de dano nem sua responsabilidade em indenizá-lo, pois a empresa recebeu recursos destinados a remunerar demolições não realizadas.
40. Quanto ao suposto furto das placas sinalizadoras (item 'k') , entendemos que as ponderações dos parágrafos 20 e 25 deste parecer demonstram a inutilidade desses itens, à falta ou imprestabilidade das obras a que se referem. 
41. Semelhantes comentários se aplicam ao item 'l' (tampas retiradas pela população) . Embora haja plausibilidade no argumento (vide tese de doutoramento "A percepção de agricultores familiares e formuladores de políticas - o reuso da água no semiárido baiano", da lavra de Martha Schaer Barbosa, corroborando a prática de reuso de água cinza por parte da população em tela) , eventual utilidade parcial das caixas de passagem, sumidouro etc. restaria obliterada pela completa inadequação das moradias a que se conectam.
42. Do exame levado a efeito neste segmento do parecer, concluímos não haver fato impeditivo, modificativo ou extintivo do direito da União em reaver os valores mal-empregados no âmbito do termo de compromisso 1487/2008.
43. Os demais argumentos defensivos visam a eximir a Cepol - Construções e Edificações Pólo Ltda. de responsabilidade, não ilidindo a ocorrência de dano. Nessa seara, a "omissão do município em acompanhar a execução contratual" (item 'e') mostra-se insuficiente para exculpar a contratada, a qual deveria zelar pela boa execução das obras independentemente da supervisão estatal.
44. O ponto 'f' guarda relação com o item 'g', revelando equívoco na ilação da defendente de que deveria encarregar-se da prestação de contas do acordo público (vide parágrafos 37 e 38 do parecer) .
45. A relação de pagamentos constante dos autos (peça 1, p. 134) , examinada pela Secex/MG (peça 35, p. 2) , demonstra cabalmente que a empresa recebeu a íntegra dos recursos transferidos pela Funasa. Nessa toada, resta incompreensível sua afirmação de que teria executado serviços previstos no contrato e pelos quais não fora remunerada (item 'h') .
46. Igualmente inaceitável a alegação de que o desmoronamento de sumidouros se deveu ao "mau uso por parte dos beneficiários" (item 'j') , já que não se concebe obra de engenharia que sucumba tão facilmente ao uso regular por parte dos agricultores. Por derradeiro, anotamos que a responsabilidade indenizatória independe da demonstração de "dolo ou má-fé" por parte dos jurisdicionados (item 'n') .
47. Arrematamos, destarte, concluindo pela corresponsabilidade da Cepol - Construções e Edificações Pólo Ltda. em restituir ao erário os valores desperdiçados no bojo do termo de compromisso 1.487/2018, em solidariedade com o ex-prefeito e com os engenheiros André Luiz de Oliveira Carvalho e Cláudio Mendes da Cruz. 
48. Antes de manifestarmo-nos conclusivamente, importa considerar as propostas de encaminhamento formuladas pela Secex/MG e dos dirigentes da Secex-TCE. 
IV
49. Em sua instrução de mérito, o auditor da Secex/MG conclui que "este Tribunal deverá autorizar a empresa a realizar o retrabalho por ela proposto, fixando prazo para a realização do mesmo" (peça 35, p. 9) . Em consequência, propõe o sobrestamento do feito e comunicações à Funasa.
50. Opomo-nos a tal posicionamento. Primeiramente, sublinhamos não caber ao Tribunal de Contas da União celebrar negócio jurídico com empresas contratadas pelos entes federados (com a eventual exceção de negócios jurídicos processuais, em hipóteses a serem definidas no âmbito de acordos de leniência) . Desse modo, a proposta sob retina deveria ter sido proposta diretamente ao município - que, entendendo-o cabível, comunicaria à Funasa sobre o novo acerto. 
51. Sem adentrar a efetividade da proposta - a qual registra expressamente o compromisso de reparar "patologias ou serviços com cobertura de garantia de execução" (garantia que decorre diretamente de lei e, portanto, prescinde de "proposta de acordo") -, ponderamos que o inadimplemento de obrigação de fazer resolve-se, via de regra, em perdas e danos. Pretende a responsável, todavia, satisfazê-lo com a mesma obrigação de fazer já descumprida durante a vigência do contrato.
52. Embora aparentemente a "proposta de acordo" se assemelhe a meritória solução negocial, a aceitação de tal arranjo, não previsto em norma administrativa ou de controle, contraria a unânime e secular jurisprudência do Tribunal a exigir reparação em espécie, gerando precedente com desdobramentos profundos e imprevisíveis - e possivelmente funestos, se consideradas as irregularidades apuradas em obras de maior vulto. 
53. Nesses termos entendemos inviável adotar o encaminhamento sugerido à peça 35.
54. Falta razão, em igual sentido, à proposta alternativa cogitada pelo sr. diretor da Secex-TCE e albergada pelo titular daquela unidade. 
55. Diante do reconhecimento de que as "inexecuções parciais ou execuções desconformes" (peça 36, p. 1) implicam em evidência de dano parcial, a análise da diretoria torna-se incoerente ao considerar que a falta de quantificação exata do débito representa falta de pressuposto para instauração da TCE. De acordo com suas próprias observações, "a IN/TCU 71/2012 exige, no caput do seu art. 5º, como pressuposto para instauração de uma Tomada de Contas Especial, a existência de elementos fáticos e jurídicos que indiquem o dano ou indício de dano ao erário" (peça 36, p. 1 - grifamos) . Não há exigência, por parte do normativo, da quantificação exata do prejuízo ao erário para instauração da tomada de contas, não havendo que se falar em carência de pressupostos no vertente caso.
56. No mais, compreendemos que as considerações encartadas no segundo segmento deste parecer, derivadas de relatórios técnicos da Funasa, demonstram a ocorrência de dano no montante total do repasse (R$ 300.000,00) , tendo em mente que a íntegra dos recursos foi despendida na construção de residências desprovidas de condições mínimas de habitabilidade. 
V
57. Diante das ponderações estampadas acima, este representante do Ministério Público de Contas da União opina pela restituição do feito à unidade técnica, a fim de que proceda à citação dos engenheiros André Luiz de Oliveira Carvalho e Cláudio Mendes da Cruz, para apresentarem alegações de defesa e/ou recolherem o montante devido, solidariamente com o ex-prefeito e a empresa contratada.
58. Em atenção ao art. 62, § 2º, do Regimento Interno do TCU ("ante a eventualidade daquela [questão preliminar suscitada] não ser acolhida") , pugnamos por que o douto Colegiado delibere no seguinte sentido:
I. declarar a revelia do Sr. Jorge Cavalcanti de Albuquerque, ex-prefeito de Icaraí de Minas/MG;
II. rejeitar as alegações de defesa da sociedade empresarial Cepol - Construções e Edificações Pólo Ltda.;
III. julgar irregulares as contas do Sr. Jorge Cavalcanti de Albuquerque e da empresa Cepol - Construções e Edificações Pólo Ltda., condenando-os à reparação solidária dos seguintes valores, com a fixação do prazo de quinze dias, a contar das notificações, para comprovarem, perante o Tribunal, o recolhimento das dívidas ao Tesouro Nacional, atualizadas monetariamente e acrescidas dos juros de mora, calculados a partir das datas discriminadas, até a data dos recolhimentos, na forma prevista na legislação em vigor:
	DATA DA OCORRÊNCIA
	VALOR ORIGINAL

	15/12/2009
	R$ 106.217,28

	1/2/2010
	R$ 28.483,91

	16/4/2010
	R$ 13.513,87

	8/10/2010
	R$ 35.620,00

	11/5/2011
	R$ 19.730,00

	20/10/2011
	R$ 22.000,00

	1/12/2011
	R$ 16.800,00

	10/4/2012
	R$ 15.126,01

	17/4/2012
	R$ 52.332,63

IV. aplicar ao Sr. Jorge Cavalcanti de Albuquerque e à empresa Cepol - Construções e Edificações Pólo Ltda., individualmente, a multa prevista no art. 57 da Lei 8.443/1992, c/c o art. 267 do Regimento Interno, fixando-lhes o prazo de quinze dias, a contar da notificação, para que comprovem, perante o Tribunal, o recolhimento da dívida ao Tesouro Nacional, atualizada monetariamente desde a data do acórdão condenatório até a data do efetivo recolhimento, se for paga após o vencimento, na forma da legislação em vigor;
V. autorizar, desde logo, a cobrança judicial da dívida, nos termos do art. 28, inciso II, da Lei 8.443/92, caso não atendida as notificações; e
VI. encaminhar cópia da deliberação que vier a ser proferida, bem como do relatório e do voto que a fundamentarem, bem assim do parecer do Ministério Público de Contas, ao Procurador-Chefe da Procuradoria da República no Estado de Minas Gerais, nos termos do § 3º do art. 16 da Lei 8.443/1992 c/c o § 7º do art. 209 do Regimento Interno do TCU, para adoção das medidas que entender cabíveis.
	Eis o relatório.

Samuel Andrade Lopes (OAB/MG 149.876) e outros.

Procurador Rodrigo Medeiros de Lima.

TOMADA DE CONTAS ESPECIAL. INEXECUÇÃO PARCIAL DO OBJETO E NÃO ATINGIMENTO DO OBJETIVO PACTUADO. CITAÇÃO DO PREFEITO E DA EMPRESA CONTRATADA. REVELIA DO PRIMEIRO. ALEGAÇÕES DE DEFESA INSUFICIENTES PARA AFASTAR A IRREGULARIDADE. CONTAS IRREGULARES. DÉBITO. MULTA.

TOMADA DE CONTAS ESPECIAL (TCE)

Secretaria de Controle Externo de Tomada de Contas Especial (Secex/TCE).

Em exame, tomada de contas especial instaurada pela Fundação Nacional de Saúde (Funasa) , em desfavor de Jorge Cavalcanti de Albuquerque, prefeito de Icaraí de Minas/MG na gestão de 2009 a 2012, em razão da inexecução parcial do Termo de Compromisso 1.487/2008, com o consequente não atingimento do objetivo pactuado.
A avença tinha por objeto a realização de melhoria habitacional para controle da doença de chagas, correspondente a intervenções em quarenta moradias, que consistiam em demolição das habitações e construção de novas, englobando: alvenaria de vedação, revestimento de paredes, cobertura, esquadrias metálicas, instalações hidráulicas e elétricas, louças e acessórios sanitários, tanques sépticos, caixas de passagens e sumidouros, entre outros itens. O ajuste vigeu de 31/12/2008 a 18/4/2012.
Para consecução do objeto, foram previstos recursos no valor de R$ 750.000,00 no âmbito do Programa de Aceleração do Crescimento, dos quais somente foram repassados R$ 300.000,00, equivalente a 40% ou a intervenções em dezesseis moradias. Os repasses ocorreram entre setembro e outubro de 2009.
A empresa Cepol - Construções e Edificações Pólo Ltda., contratada pelo munícipio para execução das melhorias, recebeu pagamentos no montante de R$ 325.122,51 entre dezembro de 2009 a abril de 2012.
A empresa alega que concluiu 40% do objeto contratado no início de 2012 e que devido ao vencimento do contrato firmado com o munícipio, bem como a defasagem dos preços e da inexistência de previsão de repasse das parcelas restantes do convênio, o contrato foi rescindido amigavelmente.
Em três relatórios emitidos após à execução física do objeto, a Funasa apontou diversos problemas, a seguir elencados:
das 16 casas antigas, apenas uma foi demolida;
caixas d'agua não foram instaladas;
todos banheiros não estavam concluídos, sem a instalação de vários itens;
o esgoto dos tanques de lavar roupas e pias de cozinha estavam a céu aberto;
os tanques sépticos estavam sem tampas, ou com tampas inadequadas;
nos sumidouros que estavam danificados ou com a construção iniciada, percebia-se a falta de cintamento de concreto;
portas, janelas e rebocos eram de má qualidade;
os barrados de cimento nas paredes externas das casas estavam apenas chapiscados e em algumas casa o chapisco estava incompleto;
em vários casos, a má qualidade do material e dos serviços executados implicavam em riscos graves de acidente aos moradores;
telhados sem embocamento e com madeiras branca com deformações e gotejamento;
todas as instalações elétricas apresentavam defeitos;
ausência de acabamento de argamassa entre paredes e o madeiramento.
Devido à inexecução parcial e ao não atingimento do objetivo pactuado, a Funasa impugnou a totalidade dos recursos repassados e atribui a responsabilidade ao ex-prefeito, Sr. Jorge Cavalcanti de Albuquerque. 
As melhorias domiciliares conveniadas visavam ao controle da doença de chagas. De acordo com o Ministério da Saúde (http://bvsms.saude.gov.br/bvs/dicas/77chagas.html) , a prevenção a essa doença se dá por meio de medidas de controle do "barbeiro", inseto hospedeiro do Trypanosoma cruzi, protozoário causador da doença. Dentre essas medidas, se encontram a melhoria de habitação, por meio de reboco e tamponamento de rachaduras, uso de telas em portas e janelas, e manutenção de limpeza periódica nas casas e em seus arredores (http://bvsms.saude.gov.br/bvs/dicas/77chagas.html) .
Do exposto, assiste razão a Funasa ao apontar o não atingimento do objeto pactuado, uma vez que telhados sem embocamento, esgotos a céu aberto, tanques sépticos sem tampas e ausência de argamassa entre paredes e o madeiramento, não possibilitam a prevenção da doença.
Estando os autos nesta Corte, a Secretaria de Controle Externo de Tomada de Contas Especial (Secex/TCE) incluiu a empresa contratada pelo munícipio, Cepol, no polo passivo, em função de ter recebido pelo objeto executado com má qualidade. 
Realizadas as citações, apenas a empresa Cepol compareceu aos autos. O Sr. Jorge Cavalcanti de Albuquerque, apesar de ter solicitado prorrogação de prazo, não apresentou manifestação à citação, razão pela qual foi considerado revel.
A empresa alegou que realizou as obras em sua totalidade e que estas seriam de boa qualidade. Além disso, asseverou que a demolição das casas antigas não foi realizada devido a pedidos dos proprietários. Alegou, também, que as causas das incongruências verificadas pela Funasa seriam em virtude de deteriorações posteriores à entrega das obras, ocasionadas pela natureza e pelos moradores, que não seriam de sua responsabilidade.
Entretanto, a empresa apresentou ao Tribunal documento intitulado Proposta de Acordo de Retrabalho, por meio da qual se coloca à disposição para realizar as correções e readequações nas edificações, apesar de alegar que as entregou em perfeito estado (peça 19, p. 5) .
Feita esta breve introdução do andamento processual, foram apresentadas quatro propostas distintas, sendo duas pela Secex/TCE e duas por parte do Ministério Público junto ao TCU, representado pelo Procurador Rodrigo Lima.
O auditor da Secex/TCE (peça 35) propõe que os autos sejam sobrestados e que em 180 dias seja realizada diligência a empresa Cepol para que comprove a realização dos serviços constantes da Proposta de Acordo de Retrabalho. 
O auditor entende que cabe imputar responsabilidade tanto a empresa contratada, quanto ao ex-prefeito, porém diverge da quantificação do débito devido por cada um deles. Enquanto ao ex-prefeito seria cabível a devolução total dos recursos repassados pela falta de atingimento do objetivo conveniado, à empresa só seria devida a devolução dos recursos em razão dos serviços não realizados ou realizados em desacordo com o projeto.
 O diretor daquela unidade apresenta "opção alternativa para apreciação das instâncias superiores do Tribunal" (peça 36, p. 1) , consistente no arquivamento desta TCE e determinação à Funasa para que acompanhe a reexecução do serviço, porquanto:
5. Não há, nos autos, a quantificação de débito baseado nas discrepâncias encontradas nas obras, ou seja, nas inexecuções parciais ou execuções desconformes com as especificações técnicas.
6. Nesse sentido, entendo que não está presente o referido pressuposto para instauração das TCE. (peça 36, p. 1) .
O titular da Secex/TCE endossou o posicionamento do diretor da secretaria (peça 37) .
Em outra direção, o Ministério Público junto ao TCU (MPTCU) apresenta duas alternativas ao deslinde dos presentes autos.
O MPTCU acolhe a posição da Funasa pela ocorrência de dano no montante total repassado, visto que a íntegra dos recursos foi despendida na construção de residências desprovidas de condições mínimas de habitabilidade.
Diante dessas considerações, sua primeira proposta é no sentido de restituição do feito à unidade técnica para que proceda à citação dos engenheiros André Luiz de Oliveira Carvalho e Cláudio Mendes da Cruz, para apresentarem alegações de defesa e/ou recolherem o montante devido, solidariamente com o ex-prefeito e com a empresa contratada. O primeiro engenheiro foi o responsável pela vistoria parcial que atestou a boa qualidade dos materiais empregados na obra, enquanto o segundo foi o autor do recebimento definitivo.
Caso a questão preliminar não seja acolhida, o Parquet propõe julgar irregulares as contas do Sr. Jorge Cavalcanti de Albuquerque e da empresa Cepol, condenando-os à reparação solidária dos valores pagos à empresa contratada, além da imputação da multa prevista no art. 57 da Lei 8.443/1992.
Após o relato trazido alhures, passo ao exame dos autos.
Quanto aos pareceres elaborados no âmbito da unidade técnica e do MPTCU, acompanho a proposta sugerida pelo auditor da Secex/TCE, de modo a conceder os 180 dias sugeridos pela construtora para que ela corrija todas as inconsistências apontadas nos relatórios da Funasa, de modo a dar funcionalidade ao objeto conveniado. 
Tal medida, além de estar fundamentada no princípio da economia processual, visto que pode suprimir fase de recursos, cobranças executivas e demais atos acessórios, também se ampara no princípio da utilidade, ao almejar que 16 famílias possam usufruir, sem impedimentos, de residências hoje inconclusas, porém que foram planejadas para o controle da doença de chagas.
Após o transcurso desse prazo, deve ser determinado à Funasa que proceda nova vistoria in loco de modo que, caso o objeto não tenha sido executado de acordo com o projeto, quantifique a parcela, por ventura, não executada e encaminhe suas conclusões a esta Corte de Contas.
	Ante o exposto, VOTO para que seja acolhida a minuta de acórdão que ora trago à apreciação deste Colegiado.
TCU, Sala das Sessões Ministro Luciano Brandão Alves de Souza, em 5 de fevereiro de 2019.
Ministro VITAL DO RÊGO 
Relator